【裁判字號】    99,訴,3407
【裁判日期】    991022
【裁判案由】    侵權行為損害賠償
【裁判全文】
臺灣臺北地方法院民事判決              99年度訴字第3407號
原      告    甲○○○
兼訴訟代理人  乙○○
被      告    丙○○
上列當事人間請求侵權行為損害賠償事件，經本院刑事庭移送前
來，本院於民國99年10月19日言詞辯論終結，判決如下：
    主      文
被告應給付原告乙○○新臺幣貳佰肆拾肆萬零柒佰壹拾玖元，及
自民國九十九年十月二十日起至清償日止，按年息百分之五計算
之利息。
被告應給付原告甲○○○新臺幣貳佰肆拾玖萬柒仟貳佰陸拾壹元
，及自民國九十九年十月二十日起至清償日止，按年息百分之五
計算之利息。
原告其餘之訴駁回。
訴訟費用由被告負擔。
本判決第一項於原告乙○○以新臺幣捌拾貳萬元供擔保後，得假
執行。但被告如以新臺幣貳佰肆拾肆萬零柒佰壹拾玖元為原告乙○○預供擔保，得免為假執行。
本判決第二項於原告甲○○○以新臺幣捌拾參萬元供擔保後，得
假執行。但被告如以新臺幣貳佰肆拾玖萬柒仟貳佰陸拾壹元為原
告甲○○○預供擔保，得免為假執行。
原告其餘假執行之聲請駁回。
    事實及理由
一、本件原告乙○○主張其為被害人賴智彥之父親，依侵權行為
    法律關係起訴，求為聲明：「(一)被告應給付乙○○500萬元
    ，及自刑事附帶民事訴訟起訴狀繕本送達翌日起至清償日止
    ，按年息5%計算之利息。(二)願供擔保，請准宣告假執行。」
    ；嗣於民國99年8月23日變更其聲明為：「(一)被告應給付乙○○扶養金、殯葬費各150萬元。(二)被告應給付乙○○慰撫
    金各100萬元。(三)願供擔保，請准宣告假執行。」（見本院
    卷第26-28頁）；99年9月27日追加賴智彥之母親甲○○○為
    原告，並變更其聲明為：「(一)被告應給付乙○○252萬元，
    及自刑事附帶民事訴訟起訴狀繕本送達翌日起至清償日止，
    按年息5%計算之利息。(二)被告應給付甲○○○246萬元，及
    自刑事附帶民事訴訟起訴狀繕本送達翌日起至清償日止，按
    年息5%計算之利息。(三)願供擔保，請准宣告假執行。」（見
    本院卷第42頁正反面）；99年10月19日再將其聲明改為：「
    (一)被告應給付乙○○、甲○○○各250萬元，及均自99年10
    月20日起至清償日止，按年息5%計算之利息。(二)願供擔保，
    請准宣告假執行。」（見本院卷第57頁），經核其係本於賴
    智彥被害之事實，其原提出之證據資料仍得相互援用，應認
    其基礎事實同一，其所為追加及變更應予准許。
二、原告起訴主張：被告於98年11月9日晚上11時10分許牽自行
    車行經臺北市○○區○○路501巷78弄口時，適遇訴外人鄭
    敏弘即臺北市政府警察局中山分局大直派出所（下稱大直派
    出所）警員值當日21時至24時之大直里防竊防搶巡邏勤務，
    因行跡可疑而遭盤查，經確認被告因違反要塞堡壘地帶法等
    執行案件經臺灣士林地方法院檢察署通緝後，當時擔任當日
    晚上21時至24時第一備勤勤務之警員賴智彥即單獨駕駛車牌
    號碼8551-QD號巡邏車到場，與鄭敏弘共同逮捕被告，欲將
    之帶回大直派出所。詎當晚11時25分許賴智彥駕駛該巡邏車
    載被告回到臺北市○○區○○路456號大直派出所前之停車
    格，甫停妥巡邏車，被告竟因恐入監服刑，自其所揹之背包
    內取出原放置背包內之其所有水果刀（刀刃寬3公分、長18
    公分，刀器連刀柄共長32.5公分），突自後座將賴智彥拉至
    駕駛座與副駕駛座中間，並以左手勒住其脖子，右手則持持
    該水果刀朝賴智彥頭部、肩、胸、頸部等處猛刺，致賴智彥
    經急救無效，於98年11月10日凌晨3時35分宣告不治死亡。
    乙○○、甲○○○為賴智彥之父母，因賴智彥死亡，分別受
    有扶養費損害各80萬元、90萬元，及非財產上損害各160萬
    元；乙○○另受有支出喪葬費10萬元之損害。爰依民法第18
    4條第1項前段、第192條第1項、第2項，及第194條規定起訴
    ，並聲明：(一)被告應給付乙○○、甲○○○各250萬元，及
    均自99年10月20日起至清償日止，按年息5%計算之利息。(二)
    願供擔保，請准宣告假執行。
三、被告則以：伊雖應負擔侵權行為損害賠償責任，但原告請求
    之慰撫金金額過高，請求酌減等語，資為抗辯，並聲明：(一)
    原告之訴駁回。(二)如受不利判決，願供擔保，請准宣告免為
    假執行。
四、原告主張賴智彥被害致死，被告所涉殺人罪，業經本院刑事
    庭以99年度重訴字第2號判決判處無期徒刑，禠奪公權終身
    ，並經臺灣高等法院以99年度上重訴字第44號判決駁回上訴
    ，現上訴最高法院，而原告乙○○、甲○○○為賴智彥之父
    母，賴智彥尚有兄姊各一人等事實，為兩造所不爭執，且有
    戶籍謄本可稽（見本院卷第23-24頁），並經本院依職權調
    閱上開刑事案卷，核閱無訛，堪信為真實。
五、按因故意或過失，不法侵害他人之權利者，負損害賠償責任
    ；又不法侵害他人致死者，對於支出醫療及增加生活上需要
    之費用或殯葬費之人，亦應負損害賠償責任。被害人對於第
    三人負有法定扶養義務者，加害人對於該第三人亦應負損害
    賠償責任；不法侵害他人致死者，被害人之父、母、子、女
    及配偶，雖非財產上之損害，亦得請求賠償相當之金額，為
    民法第184條第1項前段、第192條第1項、第2項、第194條所
    明定。原告主張被告應對賴智彥之死亡負侵權行為損害賠償
    責任，被告則以前揭情詞置辯。經查：
  (一)被告應負侵權行為損害賠償責任：
    被告於前揭時地持刀刺向賴智彥身體，賴智彥因此死亡，被
    告犯有殺人罪之情，業如前述，雖其刑事罪責尚未確定，惟
    人體頭部為掌控人體精神意識知覺、各種器官正常運作中樞
    之大腦、小腦之所在，頸部內含人體呼吸主要器官、更有大
    動脈流經，胸部肋骨下方，則分佈有心臟、肺臟、肝臟、脾
    臟等人體重要器官，均為人體要害及脆弱部位，如以銳利之
    刀器近距離朝人體頭部、頸部、胸部等要害猛刺，極易直接
    傷及大腦或心臟或切斷大動脈、呼吸器官、意識中樞，使之
    喪失功能或有發生切斷動脈流血致死、甚或呼吸衰竭、喪失
    意志或因而傷及其他內臟，導致氣胸、血胸，出血過多而發
    生死亡之結果，此為一般人所知悉，並當為被告主觀上所得
    預見。而被告持以刺殺賴智彥之水果刀，質地堅硬，上斜尖
    端，係單刃，刀刃寬3公分、長18公分，刀器連刀柄共長32.
    5公分，為鋒利尖銳之危險工具，足以殺害人之生命，既有
    照片及法務部法醫研究所98醫鑑字第0981103668號鑑定報告
    書可稽（見98年度偵字第26793號卷(下稱偵查卷)第50-52頁
    、98年度相字第752號卷(下稱相字卷)第108頁），賴智彥係
    因全身銳創致血胸、多處創傷出血，最後因呼吸衰竭與出血
    性休克死亡，復有法務部法醫研究所98年12月8日法醫理字
    第098000611號函送之法醫所98醫剖字第0981103576號解剖
    報告書及98醫鑑字第0981103668號鑑定報告書附於刑事偵查
    卷可憑（見相字卷第98-108頁），再參照鄭敏弘於刑事案件
    證稱：「我看到丙○○扣住賴智彥的脖子…發現丙○○手上
    拿著一支刀…刀上沾著血，賴智彥已經沒有什麼動作了…我
    跑到車子旁邊…我在拉車門時，丙○○還在對著賴智彥做刺
    的動作…」等語（見99年度重訴字第2號刑事卷(下稱一審刑
    事卷)第139頁反面）。被告於持利刃猛刺賴智彥身體時，當
    知所為將致死亡之結果，其竟為之，足見確有殺人之故意，
    且其行為與賴智彥之死亡間存有相當因果關係。準此，原告
    主張被告應負侵權行為損害賠償責任，於法有據，應予採取
    。
  (二)被告應賠償之金額：
  1.喪葬費用：
    原告乙○○主張，就賴智彥之死亡，支出喪葬費用5萬7,133
    元，已據其提出喪葬費支出收據各一份為證（見本院卷第32
    -37頁），且為被告所不爭執（見本院卷第57頁），則原告
    乙○○於前開金額之請求，為有理由，應予准許，逾此部分
    ，則無理由，應予駁回。
  2.扶養費用：
    原告乙○○、甲○○○為賴智彥之雙親，分別於45年9月10
    日、47年7月6日出生，於賴智彥死亡時（98年11月10日）為
    53歲、51歲（小數點以下無條件捨去），依據98年台閩地區
    簡易生命表（男性）（女性），乙○○、甲○○○於賴智彥
    死亡時所得受扶養之餘命分別為26.94年、33.17年（見本院
    卷第49頁反面、第51頁），乘以行政院主計處最新公布嘉義
    縣平均每人每月消費支出1萬5,052元（見本院卷第52頁），
    採第一年不扣除中間利息之霍夫曼計算法，原告乙○○、甲○○○得受之扶養費用分別為313萬4,344元、358萬9,042元
    。而原告乙○○、甲○○○除子女賴智彥外，尚有賴智偉、
    賴雪琦二名子女，依民法第1115條第1項第1款規定均負有扶
    養義務。又原告乙○○與甲○○○為夫妻，依民法第1116條
    之1規定，互負扶養之義務，其負扶養之順序與直系血親卑
    親屬同。是賴智彥對原告乙○○、甲○○○之扶養責任僅為
    4分之1，分別為78萬3,586元、89萬7,261元（即3,134,344
    元÷4= 783,586元；3,589,042元÷4=897,261元，元以下4
    捨5入），應由被告負責賠償。則原告乙○○、甲○○○扶
    養費之請求於78萬3,586元、89萬7,261元之範圍，為有理由
    ，應予准許，逾此部分，則無理由，應予駁回。
  3.慰撫金：
    慰撫金之多寡，應斟酌雙方之身分、地位、資力與加害之程
    度及其他各種情形核定相當之數額。其金額是否相當，自應
    實際加害情形與被害人所受之痛苦及雙方之身分、地位、經
    濟狀況等關係決定之。本件被害人賴智彥為原告之次子，因
    被告之行為，突遇此變故，遽遭喪子之痛，精神上自受有極
    大之痛苦而有非財產上之損害，是其依民法第194條之規定
    ，向被告請求賠償慰撫金，自屬有據。爰審酌原告乙○○為
    建築工人、甲○○○務農，被告雖曾從事外務員、救生員、
    保全人員、廚房等工作，但收入不穩，且有多項刑事前科紀
    錄，自本件事發後，對原告始終置之未理，且未曾提出任何
    有關賠償之事宜或金額，更添增原告等內心之愴痛，原告乙○○、甲○○○請求被告給付各160萬元之慰撫金，核屬適
    當，應予准許。被告所稱慰撫金過高而應予酌減云云，尚有
    未洽，並不可取。
六、從而，原告依民法第184條第1項前段、第192條第1項、第2
    項，及第194條規定起訴，請求被告給付乙○○244萬0719元
    （喪葬費57,133元＋扶養費783,586元＋慰撫金1,600,000元
    ）、給付甲○○○249萬7,261元（扶養費897,261元＋慰撫
    金1,600,000元），及均自99年10月20日起至清償日止，按
    年息5%計算之利息，為有理由，應予准許。又兩造均陳明願
    供擔保，聲請准宣告假執行、免為假執行，經核其等勝訴部
    分並無不合，爰分別酌定相當擔保金額准許之，至其餘假執
    行之聲請，其餘之訴既已駁回，自失附麗，併駁回之。
七、本件事證已臻明確，兩造其於攻擊與防禦方法均與判決結果
    不生影響，不再一一論述，附此敘明。
八、訴訟費用負擔之依據：民事訴訟法第79條但書、第85條第1
    項但書。
中    華    民    國    99    年    10    月    22    日
                  民事第四庭    法  官  許純芳
以上正本係照原本作成。
如對本判決上訴，須於判決送達後20日內向本院提出上訴狀。如
委任律師提起上訴者，應一併繳納上訴審裁判費。
中    華    民    國    99    年    10    月    22    日
                                書記官  陳怡君

司法院資訊處製作；財團法人民間司法改革基金會備份。
